臺灣高等法院花蓮分院刑事判決　　　　 100年度上易字第34號
上　訴　人
即　被　告　張炎銘
選任辯護人　黃健弘律師
上列上訴人因業務侵占案件，不服臺灣花蓮地方法院中華民國99
年12月29日99年度易字第474號第一審判決（起訴案號：臺灣花
蓮地方法院檢察署99年度偵字第4295、4297號），提起上訴，本
院判決如下：
    主  文
原判決撤銷。
張炎銘犯普通侵占罪，處有期徒刑三月，如易科罰金，以新臺幣
一千元折算一日；又犯普通侵占罪，處有期徒刑四月，如易科罰
金，以新臺幣一千元折算一日。應執行有期徒刑五月，如易科罰
金，以新臺幣一千元折算一日。
    事  實
一、張炎銘於民國96年間，接受泰昇實業有限公司（下稱泰昇公
    司）台北地區負責人鄭鴻堅個人之委託，在花蓮地區找尋購
    買鋁門窗的客戶。二人約定：張炎銘以泰昇公司名義招攬之
    買賣，於代向客戶收取貨款後，應如實交付鄭鴻堅，待泰昇
    公司將報酬支付予鄭鴻堅後，鄭鴻堅再依個案總價款5% ，
    支付佣金予張炎銘。詎張炎銘竟意圖為自己不法之所有，先
    後為下列侵占之犯行：
（一）96年6月間某日，張炎銘招攬「林阿萬透天樣品屋」一案
      ，先由鄭鴻堅將泰昇公司所出具之大同鋁門窗訂貨合約書
      ，及買受人為林阿萬面額新臺幣（下同）10萬元之統一發
      票，交予張炎銘，再由張炎銘與客戶林阿萬簽約。詎張炎
      銘向客戶林阿萬收取貨款現金73,087元後，竟未依約全數
      交給鄭鴻堅，僅將其中6萬元交予鄭鴻堅，其餘13,087元
      ，則以變易持有為所有之意思侵占入己。
（二）96年12月間某日，張炎銘招攬乾耀科技股份有限公司合約
      工程，分別為「劉阿葉住宅新建」及「葉輝雄住宅新建」
      ，總貨款為26萬元。先由鄭鴻堅將泰昇公司所出具之大同
      鋁門窗訂貨合約書，及買受人為劉阿葉、葉輝雄面額各為
      13萬元之統一發票，交予張炎銘，再由張炎銘與客戶劉阿
      葉、葉輝雄簽約。詎張炎銘向客戶乾耀科技股份有限公司
      收取貨款26萬元後，亦未依約全數交給鄭鴻堅，僅將其中
      17萬5千元交給鄭鴻堅，其餘8萬5千元，復以變易持有為
      所有之意思侵占入己。
二、案經鄭鴻堅訴由臺灣花蓮地方法院檢察署檢察官偵查起訴。
    理  由
一、本判決所引之證據資料，被告及辯護人於原審及本院均表示
    同意有證據能力，本案審酌該等證據作成時之情況，並無不
    當，且與本案待證事實具有相當之關聯性，以之為證據尚無
    不當，依法均應認為有證據能力。
二、訊據被告張炎銘矢口否認有何侵占之犯行，辯稱：伊沒有侵
    占之故意，係因為被其他債權人逼債，逼不得已才將錢拿去
    還債，而未將所收之款項全部交給告訴人，伊有慢慢的回補
    回去云云。
三、經查：
（一）上揭事實，業經告訴人鄭鴻堅於偵查、原審及本院指述綦
      詳，並有大同鋁門窗訂貨合約書及統一發票、被告出具還
      款承諾書、聯絡單影本等件在卷可稽。被告對於受泰昇公
      司台北地區負責人鄭鴻堅個人之委託，在花蓮地區找尋購
      買鋁門窗的客戶，而與鄭鴻堅約定：就伊以泰昇公司名義
      招攬買賣，而代為向客戶收取之金額，應如實交付鄭鴻堅
      ，待泰昇公司將報酬支付予鄭鴻堅後，鄭鴻堅再依個案總
      價款5%，支付佣金予伊。嗣伊依約將收取之貨款全數交給
      鄭鴻堅，尚有98,087元（13,087元+85,000元）未給等情
      ，亦供承屬實。
（二）按刑法上之侵占罪係即成犯，凡對自己持有之他人所有物
      ，有變易持有為所有之意思時，即應構成犯罪，縱事後將
      侵占之物設法歸還，亦無解於罪名之成立。最高法院43年
      台上字第675號判例可資參照。查被告於受鄭鴻堅個人之
      委託，在花蓮地區找尋購買鋁門窗的客戶時，既與鄭鴻堅
      約定，就其代向客戶收取保管之上開貨款73,087元及260,
      000元，既應全數交付予鄭鴻堅，卻未經同意，保留其中
      13,087元及85,000元未給，而持以清債其他債權人之債務
      ，顯有變易持有為所有之意思，不因事後已提存款項而解
      免罪責。所辯其無侵占之故意，不足採取，犯行堪以認定
      。
四、核被告所為，係犯刑法第335條第1項之普通侵占罪。公訴人
    認係觸犯第336條第1項之業務侵占罪，尚有未合；惟因基本
    社會事實同一，本院自得變更起訴法條。被告於96年6月間
    、同年12月間分別侵占貨款13,087元、8萬5千元，間隔約有
    6 個月，且所侵占之款項是不同筆招攬案之貨款，足認其犯
    意各別、行為各別，應分論併罰。
五、原審對被告論罪科刑，固非無見。惟被告並非泰昇公司花蓮
    地區的花蓮代表，或該公司員工，亦未領該公司的薪水，僅
    係受鄭鴻堅之委託，在花蓮地區找尋購買鋁門窗的客戶，對
    鄭鴻堅負責，向鄭鴻堅抽傭等情，業據告訴人於本院供陳明
    確；原審認定被告係泰昇公司花蓮地區的花蓮代表，侵占泰
    昇公司之貨款，與事實不符。被告上訴否認犯罪，指摘原判
    決不當，雖無理由；惟原判決既有未合，即應撤銷改判。
六、爰審酌被告利用招攬客戶代收貨款之機會，將代為收取之款
    項，侵占入己，固有可議；惟於案發後已書立還款承諾書，
    並以告訴人為提存物受取人而提存8萬8千元，此有還款承諾
    書及提存書影本各1份可佐，及被告之素行、智識程度等一
    切情狀，分別量處如主文所示之刑，及諭知易科罰金之折算
    標準，並定其應執行之刑。
七、按行為後法律有變更者，適用行為時之法律，但行為後之法
    律有利於行為人者，適用最有利於行為人之法律，刑法第2
    條第1項定有明文。所謂法律有變更，係指足以影響行為之
    可罰性範圍及其法律效果之法律修正而言。得易科罰金之適
    用範圍，係屬科刑規範事項，其折算標準於裁判時並應於主
    文內諭知，與一般純屬執行之程序有別。是如新舊法對得否
    易科罰金之適用範圍不同時，自應依上開規定，比較適用最
    有利於行為人之法律。查被告所犯上開2罪，依其行為時之
    刑法第41條第2項，原規定數罪併罰應執行之刑未逾6月者，
    始得易科罰金（該條文於98年1月21日修正公布，98年9月1
    日施行，將第2項規定移列於第8項）；惟98年6月19日公布
    之司法院大法官釋字第662號解釋明揭：「中華民國94年2
    月2日修正公布之現行刑法第41條第2項，關於數罪併罰，數
    宣告刑均得易科罰金，而定應執行之刑逾6個月者，排除適
    用同條第1項得易科罰金之規定部分，與憲法第23條規定有
    違，並與本院釋字第366號解釋意旨不符，應自本解釋公布
    之日起失其效力。」嗣刑法第41條於98年12月30日再度修正
    公布，99年1月1日施行，修正後第8項規定：「第1項至第4
    項及第7項之規定，於數罪併罰之數罪均得易科罰金或易服
    社會勞動，其應執行之刑逾6月者，亦適用之。」比較前述
    修正前後之規定，以98年12月30日修正後之規定較有利於受
    刑人，應適用修正後之現行刑法第41條第1項前段、第8項規
    定，定其執行刑易科罰金之折算標準。
據上論斷，應依刑事訴訟法第369條第1項前段、第364條、第299
條第1項前段、第300條，刑法第2條第1項後段、第335條第1項、
第41條第1項前段、第8項、第51條第5款，刑法施行法第1條之1
，判決如主文。
本案經檢察官李啟明到庭執行職務。
中    華    民    國   100    年    8     月    2     日
                  刑事庭審判長法  官  謝志揚
                              法  官  張健河
                              法  官  林慶煙
以上正本證明與原本無異。
本件不得上訴。
中    華    民    國   100    年    8     月    2     日
                              書記官  林明智
附錄本判決論罪之法條：
中華民國刑法第335條
意圖為自己或第三人不法之所有，而侵占自己持有他人之物者，
處 5 年以下有期徒刑、拘役或科或併科 1 千元以下罰金。
前項之未遂犯罰之。